　　　　　　　　　臺灣高等法院刑事判決
上　訴　人
即　被　告　林海麗
選任辯護人　林曜辰律師
上　訴　人
即　被　告　黃朝深
選任辯護人　陳明正律師
　　　　　　劉永良律師
上列上訴人因傷害案件，不服臺灣臺北地方法院99年度易字第21
24號，中華民國100年2月11日第一審判決（起訴案號：臺灣臺北
地方法院檢察署98年度調偵字第1198號），提起上訴，本院判決
如下：
    主  文
上訴駁回。
    事  實
一、林海麗與黃朝深均為臺北市○○街222號松江市場之攤商，
    林海麗於民國（下同）98年7月間擔任上開市場之攤商自治
    會長。98年7月22日上午10時27分許，林海麗因在該市場為
    設立公佈欄之事宜，與黃朝深之配偶黃林笑發生爭執，竟
    基於傷害之犯意，出手推黃林笑，導致黃林笑跌倒，受
    有右膝內側韌帶拉傷之傷害。黃朝深見狀，亦基於傷害之犯
    意，徒手毆打林海麗，使林海麗受有右臉頰眼角外側5X5 公
    分皮下瘀腫之傷害。林海麗不甘示弱，復另基於傷害之犯意
    ，徒手毆打黃朝深，致黃朝深受有左頸5X4公分擦傷之傷害
    。
二、案經黃林笑、林海麗、黃朝深告訴，由臺北市政府警察局
    中山分局報告臺灣臺北地方法院檢察署檢察官偵查起訴。
    理  由
壹、證據能力部分：
一、按被告以外之人於審判外之陳述，雖不符刑事訴訟法第159
    條之1、159條之2、159條之3、159條之4等規定，而經當事
    人於審判程序同意作為證據，法院審酌該言詞陳述或書面陳
    述作成時之情況，認為適當者，亦得為證據。當事人、代理
    人或辯護人於法院調查證據時，知有第159條第1項不得為證
    據之情形，而未於言詞辯論終結前聲明異議者，視為有前項
    之同意，刑事訴訟法第159條之5定有明文。本案當事人就下
    述被告以外之人於審判外之書面或言詞陳述紀錄之證據能力
    ，於原審審理時表示不爭執（見原審卷第135頁），於本院
    言詞辯論終結前亦未表示異議，審酌各該證據方法之作成時
    ，並無其他不法之情狀，均適宜為本案之證據，依刑事訴訟
    法第159條之5之規定，有證據能力。
二、至於卷附之監視器翻拍照片係以機械之方式所留存之影像，
    屬非供述證據，無傳聞證據法則之適用，亦非公務員違法取
    得，有證據能力。
貳、實體部分：
一、上訴人即被告黃朝深固坦承於上揭時地有與上訴人即被告林
    海麗發生推擠拉扯之事實，惟矢口否認有何傷害之犯行，辯
    稱：那時候一群人在那邊擠來擠去的，當時很亂，我也不知
    道林海麗如何受傷云云；上訴人即被告林海麗辯稱：當初我
    也沒有出手或是怎樣，也沒有罵，什麼都沒有，我只被打、
    被推倒，就被告了，黃林笑的腳傷為舊傷，非我所造成云
    云。其辯護人辯稱：被告林海麗否認有傷害犯行，縱有傷害
    亦為正當防衛云云，惟查：
(一)、被告林海麗傷害黃林笑之犯罪事實，業據證人即告訴人黃
    林笑於原審審理時證稱：「林海麗要來做看板，我跟林海
    麗理論，林海麗對我罵三字經，我說你為什麼罵我三字經，
    林海麗就很兇，把我推倒，我跌倒之後，我的韌帶有受傷，
    我就叫一聲，我先生黃朝深當然衝過來要保護我，楊秀英有
    過來問我怎樣，我是自己慢慢起來，黃朝深與林海麗在拉扯
    ，有很多顧客都是在勸架，林海麗怎樣滑倒我沒有看到，我
    有聽林海麗說『今天我是穿雨鞋會滑，不然你就死定了』，
    當時還有一個警察過來問說，『需不需要處理』，林海麗就
    說不用沒事了。」（見原審卷第106-109頁背面）。又證人
    楊秀英於原審審理時證稱：「我有看到林海麗及黃朝深發生
    衝突，我是去黃朝深的花店買花，林海麗帶一個包商過來要
    裝看板，黃朝深說看板不包含市場的範圍，可是林海麗認為
    還是要做，二個人就起口角了，我就看見雙方開始推擠，林
    海麗有叫囂，黃林笑聽了很不高興，當時林海麗推黃林
    笑，黃林笑有跌倒，我們扶黃林笑起來，黃朝深看到之
    後就上前，林海麗與黃朝深有互相揮拳，黃朝深揮拳打到林
    海麗左臉眼睛部位，應該是一拳而已，沒有很多拳，林海麗
    就回手抓到黃朝深的脖子，大家就擠在一堆，把雙方拉開，
    林海麗一直往後退，而且穿雨鞋，是他自己往後退就跌倒了
    ，我們還有去拉林海麗，林海麗跌倒之後，還有罵髒話，說
    『幹，我是滑倒要不然要給你們好看』。」（見原審卷第10
    1頁-第103頁背面）。黃林笑與楊秀英之供述大致相符。
    而黃林笑受有上揭傷害，此有泰安醫院98年7月22日出具
    之診斷證明書在卷可資佐證（見偵卷第15頁）。
(二)、依證人楊秀英於原審審理時之上開證述，佐以證人林滄浪於
    原審審理時所證：「我看到黃朝深與林海麗有互相拉扯，我
    沒有看到他們互相打對方，我沒有看到林海麗是如何跌倒的
    ，很多人都是在勸架。」（見原審卷第98頁背面至第100 頁
    背面）。以及證人徐錫應於原審審理時所證：「我是到現場
    要去設計公佈欄，後來黃朝深、林海麗兩邊就吵起來了，大
    家推來推去。整個過程，林海麗與黃朝深有推來推去。」（
    見原審卷第104-106頁）。而被告林海麗、黃朝深分別受有
    上揭傷害，亦有馬偕紀念醫院於98年7月22日分別出具之甲
    種、乙種診斷證明書各一份，及監視器之影像光碟、照片在
    卷可稽（見偵卷第13-14頁、調偵卷二第4-96頁）。堪認被
    告黃朝深確實於其配偶黃林笑遭林海麗推倒後，出手毆打
    林海麗，林海麗亦出手攻擊黃朝深。
(三)、又原審當庭勘驗監視器之影像光碟，其結果係於該監視器鏡
    頭9，時間軸為10點27分28秒至31秒處，黃朝深以右手向林
    海麗出拳，林海麗亦以右手揮擊黃朝深，林海麗站不穩，故
    向後摔跌，有原審勘驗筆錄在卷可憑（見原審卷第95頁）。
    堪認被告二人確有互相攻擊之行為。被告二人均辯稱並未攻
    擊對方，核與事證不符，均無足採。
(四)、被告林海麗之辯護人雖辯稱，證人楊秀英於偵查中證稱，不
    知道林海麗有沒有打到黃林笑，此與楊秀英於審理時之證
    述前後矛盾。再關於黃林笑跌倒後是自己起來或由楊秀英
    攙扶，黃林笑與楊秀英二人所述亦不相同。而監視器錄影
    機亦未見被告林海麗有毆打被告黃朝深之情形，況證人林滄
    浪亦證稱「沒有看到誰打誰」，可證被告林海麗並未出手傷
    害黃林笑及黃朝深云云。查證人楊秀英固於偵查中證稱：
    「林海麗要打黃林笑，有沒有打到我不知道，但黃林笑
    就跌倒了。」（見調偵卷一第27頁）。且證人楊秀英於原審
    已明確證稱，林海麗推黃林笑，黃林笑有跌倒，黃朝深
    看到之後就上前與林海麗互相揮拳等語明確，已如上述。證
    人楊秀英並進一步證稱：「（林海麗）就是有推她才造成她
    跌倒，我記得（偵查中）我有說林海麗有推黃林笑才造成
    黃林笑跌倒的，我不知道記錄有無記錄到。」（見原審卷
    第102頁背面）。核與黃林笑證稱其遭林海麗推倒受傷等
    語相符。證人楊秀英僅為前往買花之顧客，並非松江市場之
    攤商，與被告林海麗、黃朝深及黃林笑間並無任何親屬關
    係，亦無其他恩怨嫌隙，此據證人楊秀英陳明在卷（見調偵
    卷一第27頁），足見楊秀英與被告二人及告訴人黃林笑並
    未存有利害關係，其於依法具結擔負偽證罪罪責之情形下，
    仍為前開證述，其證言之可信性已獲相當擔保。況證人楊秀
    英除證述被告林海麗有推黃林笑外，亦證稱被告黃朝深見
    黃林笑遭推倒，因而與被告林海麗二人互相動手揮拳，足
    見其並無偏袒其中一方而故為完全不利於他方之證述，楊秀
    英所證內容復與黃林笑證述相符，自足採信。至於黃林
    笑倒地後，楊秀英究竟有無上前攙扶，雖黃林笑與楊秀英
    二人證述有所不同而略有瑕疵，然其等證述之重要基本事實
    仍屬一致，自不能僅以此些微差異，即認其等證述均不可採
    。
(五)、被告林海麗於本院審理時雖辯稱，黃林笑之右膝本已有舊
    疾導致其不良於行，故黃林笑所述如其提出之診斷證明書
    上所載之傷勢，應非伊所造成云云。經本院就黃林笑於本
    案發生前是否曾因右膝（右腳）受傷，而前往有就診紀錄之
    馬偕紀念醫院及元昌堂中醫診所就醫一節函查上開醫療院所
    ，馬偕紀念醫院100年5月12日馬院醫骨字第1000002053號函
    覆稱：「病人黃林笑於98年7月18日，因右膝兩星期前跌
    倒疼痛、僵硬，來骨科門診就醫，經檢查後，診斷為右膝挫
    傷、右膝退化性關節炎。」，而上開中醫診所亦函覆稱：「
    黃林笑確曾於98年6月20日、27日、7月4日因膝及小腿挫
    傷來本所看診」（見本院卷第52、54頁）。對照黃林笑於
    本案發生後之98年7月22日下午前往泰安醫院就診，經診斷
    為「右膝內側韌帶扭傷」，有泰安醫院100年5月9日北市泰
    字第100050901號函在卷可稽（見本院卷第56頁）。則黃林
    笑於本案發生前，右膝雖存有挫傷、退化性關節炎等舊疾
    ，然與本案事發後黃林笑受有「韌帶內側扭傷」之病症，
    容有不同，故被告林海麗所辯黃林笑所受傷勢本為舊疾云
    云，尚不足採。
(六)、再者，經原審勘驗監視器影像光碟，被告黃朝深確有向被告
    林海麗出拳，被告林海麗亦有出手反擊之事實（見原審卷第
    95頁），辯護人辯稱並未錄到被告林海麗毆打黃朝深之情形
    ，與上開監視器所錄得之影像不符，並無可採。至於證人林
    滄浪於原審作證時多以「不記得」、「沒有注意」等語回答
    ，自不能以其證稱沒有看到誰打誰云云，即認被告林海麗並
    無傷害黃朝深之犯行。
(七)、被告林海麗之辯護人雖又辯稱，縱認被告林海麗有傷害之行
    為，亦係正當防衛云云。惟正當防衛必須對於現在不法之侵
    害始得為之，侵害業已過去，即無正當防衛可言。至彼此互
    毆，又必以一方初無傷人之行為，因排除對方不法之侵害而
    加以還擊，始得以正當防衛論。故侵害已過去後之報復行為
    ，與無從分別何方為不法侵害之互毆行為，均不得主張防衛
    權；又衡之一般社會經驗法則互毆係屬多數動作構成單純一
    罪而互為攻擊之傷害行為，縱令一方先行出手，而還擊一方
    在客觀上苟非單純僅對於現在不法之侵害為必要排除之反擊
    行為，因其本即有傷害之犯意存在，則對其互為攻擊之還手
    反擊行為，自無主張防衛權之餘地（參看最高法院30年上字
    第1040號判例、84年臺非字第208號判決）。依監視器之影
    像光碟內容觀察，及證人楊秀英、徐錫應、林滄浪、黃林
    笑之前開之證述，足認本件發生之始為被告林海麗先推倒黃
    林笑後，黃朝深與林海麗並因此發生拉扯、推擠，林海麗
    並曾有數次作勢打人，黃朝深並出手攻擊，林海麗亦有以右
    手揮擊，是其二人間互有以推擠而攻擊對方之犯意甚為明確
    ，而構成「互毆」之情形。再衡以被告黃朝深、林海麗所受
    之上述傷害內容，並不能證明被告林海麗所為之行為係對於
    現在不法之侵害而為必要排除之反擊行為，被告林海麗自不
    得主張自己係正當防衛。
(八)、綜上，被告黃朝深、林海麗所辯，均為卸責之詞，不足採信
    。本件事證明確，被告黃朝深、林海麗犯行均堪以認定。
二、核被告黃朝深、林海麗所為，均係犯刑法第277條第1項之普
    通傷害罪。被告林海麗對黃林笑及黃朝深所為傷害行為，
    ，其犯意各別，行為互殊，應予分論併罰。
三、原審審酌被告2人均係松江市場之攤商，被告林海麗僅因松
    江市場公佈欄設置與同市場內攤商黃林笑意見不合，即出
    手傷害黃林笑，並進而與黃林笑之配偶即被告黃朝深相
    互毆打，彼等犯罪之動機、目的、手段之輕重、知識程度、
    所生危害之大小、及犯罪後仍交相指摘，迄未能以和平理性
    方式平息紛爭等一切情狀，適用刑法第277條第1項、第51條
    第6款、第41條第1項前段，刑法施行法第1條之1，就被告林
    海麗二次傷害犯行，分別判決拘役40日、40日，並諭知如易
    科罰金時，均以新臺幣一仟元折算一日之標準。而後定應執
    行刑為拘役70日，再諭知如易科罰金時，以新臺幣一仟元折
    算一日之標準；就被告黃朝深之傷害犯行，判決拘役30日，
    並諭知如易科罰金時，以新臺幣一仟元折算一日之標準。經
    核均無不合。
四、被告林海麗提起上訴略以：黃林笑於本案發生前即已受有
    右膝之傷害，導致行動不便，故黃林笑所述如診斷證明書
    上所載傷勢，顯非伊所造成。且監視器畫面並未拍到伊有出
    手打黃林笑及黃朝深，證人楊秀英與黃林笑所述黃林
    笑如何跌倒及由何人攙扶等情亦有不符，足認伊並未對黃林
    笑及黃朝深有何傷害行為。則黃朝深對伊之攻擊即非出於
    保護黃林笑所為，伊自無須容忍，伊縱對黃朝深有反擊之
    行為，亦屬正當防衛云云。被告黃朝深提起上訴略以：證人
    林滄浪、徐錫應均證稱沒有看到伊有打林海麗，且證人楊秀
    英證稱伊有打林海麗左臉，然林海麗所提出之診斷證明書上
    所載卻係右臉頰受傷。當時情形十分混亂，無從查明係何人
    造成林海麗受傷，且縱認係伊不慎傷害林海麗，原審判決伊
    拘役30日，亦嫌過重云云。惟依上所述，足認被告林海麗確
    有傷害黃林笑、黃朝深，被告黃朝深亦有傷害林海麗，且
    黃林笑右膝內側韌帶拉傷之傷勢應為被告林海麗所造成，
    被告林海麗所為不構成正當防衛。又被告黃朝深既自承當時
    情形十分混亂，則證人楊秀英是否於當時能清楚地判斷被告
    林海麗遭打中之臉部位置，並非無疑，是亦難以證人楊秀英
    所述被告林海麗遭打重之臉部位置與診斷證明書所示不符，
    即謂被告黃朝深無傷害被告林海麗之犯行。且量刑屬法院之
    職權，原審已於理由欄內敘明量刑審酌之一切情狀，原審對
    被告黃朝深之量刑亦無失之於過重之情形。被告二人之上訴
    ，均無理由，均應予以駁回。
據上論斷，應依刑事訴訟法第368條，判決如主文。
本案經檢察官越方如到庭執行職務。
中    華    民    國   100    年    7     月    20    日
                  刑事第十五庭審判長法  官   沈宜生
                                    法  官   賴邦元
                                    法  官   林明俊
以上正本證明與原本無異。
不得上訴。
                                    書記官   徐仁豐
中    華    民    國   100    年    7     月    21    日
附錄本案論罪科刑法條全文：
刑法第277條第1項
傷害人之身體或健康者，處3年以下有期徒刑、拘役或1千元以下
罰金。